【裁判字號】    98,訴,1613
【裁判日期】    990611
【裁判案由】    台灣地區與大陸地區人民關係條例等
【裁判全文】
臺灣臺北地方法院刑事判決              98年度訴字第1613號
公  訴  人  臺灣臺北地方法院檢察署檢察官
被      告  丙○○
上列被告因違反臺灣地區與大陸地區人民關係條例等案件，經檢
察官提起公訴（98年度偵字第17926 號），本院判決如下：
    主  文
丙○○無罪。
    理  由
一、公訴意旨略以：被告丙○○基於使大陸地區女子游劍蘭非法
    進入臺灣地區之犯意，於民國96年間赴大陸地區福建省建甌
    市，與不具結婚真意之游劍蘭辦理虛假之公證結婚，被告再
    於返臺後，於同年6 月間填具大陸地區人民入出臺灣地區申
    請書、臺灣地區人民申請大陸地區配偶來台團聚資料表，並
    檢附大陸地區所出具證明其與游劍蘭已結婚之結婚公證書、
    被告出具之保證書及財團法人海峽交流基金會（下稱海基會
    ）證明書等文件，至臺北市○○區○○街15號內政部入出國
    及移民署（下稱移民署）送件，申請游劍蘭以團聚名義來臺
    ，經移民署承辦公務員實質審查後，因未察覺游劍蘭並非被
    告配偶，而核發游劍蘭之中華民國入境許可證，使游劍蘭得
    於96年8 月8 日非法進入臺灣地區。被告復於同年10月22日
    ，前往桃園縣大溪鎮戶政事務所，與游劍蘭共同出具結婚登
    記申請書，並檢附上開由大陸地區出具之結婚公證書、海基
    會證明書、游劍蘭之中華民國入境許可證等文件，辦理其與
    配偶游劍蘭之結婚登記，使承辦公務員將游劍蘭係被告配偶
    之不實事項登載於職務上所掌之公文書，足以生損害於戶政
    管理之正確性。嗣游劍蘭於97年11月26日，因從事性交易為
    警查獲，始悉上情。因認被告涉犯臺灣地區與大陸地區人民
    關係條例第79條第1 項之違反同條例第15條第1 款不得使大
    陸地區人民非法進入臺灣地區罪及刑法第214 條之使公務員
    登載不實罪嫌云云。
二、按犯罪事實應依證據認定之，無證據不得認定犯罪事實；不
    能證明被告犯罪者，應諭知無罪之判決，刑事訴訟法第154
    條第2 項、第301 條第1 項分別定有明文。又按犯罪事實之
    認定，應憑證據，如未能發現相當證據，或證據不足以證明
    ，自不能以推測或擬制之方法，作為裁判基礎，最高法院40
    年台上字第86號判例著有明文；且認定犯罪事實所憑之證據
    ，雖不以直接證據為限，間接證據亦包括在內，然而無論直
    接證據或間接證據，其為訴訟上之證明，須於通常一般之人
    均不致有所懷疑，而得確信其為真實之程度者，始得據為有
    罪之認定，倘其證明尚未達到此一程度，而有合理之懷疑存
    在而無從使事實審法院得有罪之確信時，即應由法院為諭知
    被告無罪之判決，最高法院76年台上字第4986號判例亦著有
    明文。
三、公訴人認被告丙○○涉有前揭罪嫌，係以被告之供述及其於
    96年8 月8 日接受移民署面談之面談紀錄、證人甲○○、乙
    ○○之證詞、大陸地區人民入出臺灣地區申請書、面談結果
    建議表、面談紀錄、海基會（96）核字第033212號證明、大
    陸地區福建省建甌市公證處（2007）甌證字第497 號結婚公
    證書、被告出具之保證書、臺灣地區人民申請大陸地區配偶
    來臺團聚資料表、游劍蘭之中華民國入境許可證、被告及游
    劍蘭共同出具之結婚登記申請書、被告之戶籍謄本、臺灣臺
    北地方法院檢察署（下稱臺北地檢署）97年度偵字第26862
    號卷影本為其主要論據。
四、訊據被告矢口否認有使大陸地區人民非法進入臺灣地區及使
    公務員登載不實之犯行，辯稱：伊與游劍蘭係真結婚，游劍
    蘭來臺灣後在家裡照顧伊媽媽，伊不知道游劍蘭去從事性交
    易工作等語。經查：
(一)被告於96年5 月9 日與游劍蘭在大陸地區福建省南平市結婚
    ，翌日即取得福建省建甌市公證處核發之結婚公證書，並於
    取得海基會核發之證明後，嗣由被告於96年6 月21日，檢具
    相關文件向移民署申請游劍蘭入境臺灣地區，經取得游劍蘭
    之中華民國入出境許可證，使游劍蘭於96年10月19日入境臺
    灣地區，被告再於96年10月22日檢具相關文件，至桃園縣大
    溪鎮戶政事務所辦理與游劍蘭結婚之戶籍登記等情，有內政
    部警政署入出境管理局97年12月18日移署資處雲字第097107
    49380 號函及所附游劍蘭之大陸地區人民入出臺灣地區申請
    書、被告出具之保證書、臺灣地區人民申請大陸地區配偶來
    臺團聚資料表、財團法人海峽交流基金會證明、結婚公證書
    、面談結果建議表、移民署與被告、游劍蘭之面談紀錄（見
    臺北地檢署97年度偵字第26862 號卷第102 至115 頁、第12
    7 至129 頁）、桃園縣大溪鎮戶政事務所98年7 月20日桃溪
    戶字第0980003265號函及所附結婚登記申請書、換領國民身
    分證申請書（見臺北地檢署98年度偵字第17926 號卷第5 至
    7 頁、第12至14頁）等在卷可佐，堪信為真實。
(二)證人游劍蘭雖因從事性交易，於97年11月26日為警查獲，惟
    其於警詢時證稱：因為其來臺灣之後，老公（即被告）工作
    收入便不穩定，經濟狀況就不好，所以其日前經過同鄉（已
    返回大陸）介紹1 支0000000000電話告訴其，如果願意從事
    性交易可以與該人聯絡，所以其一個禮拜前曾打電話告訴該
    人其要兼差，因此該人今天打給其，其今天是第一次從事性
    交易等；其是於96年10月19日第一次來臺灣，是以結婚名義
    來臺，其是瞞著先生出來兼差，其與先生是在大陸南京市工
    作時認識而結婚等語（見臺北地檢署97年度偵字第26862 號
    卷第19、20頁），與被告前揭所辯伊與游劍蘭係真結婚，伊
    不知道游劍蘭去從事性交易工作等語相符。又觀諸被告與游
    劍蘭間之互動情形，被告於本院99年5 月19日審理時供稱：
    游劍蘭待在臺灣期間，伊在家的時候，游劍蘭都有在家。若
    伊白天在家的時候，游劍蘭都沒有出去過，伊晚上在家，游
    劍蘭也沒有出去過，若伊不在家伊就不了解。伊晚上回家是
    不一定的時間，但若白天9 點之前伊就會出門。晚上回來的
    時間不一定，早的時候有時候5 、6 點就回來了，若晚一點
    ，會到11、12點才回來等語（見本院卷第63頁反面），是游
    劍蘭利用被告在外工作時間，另行從事性交易工作，被告未
    必知悉，益徵被告前揭所辯，非無可能。
(三)被告於96年8 月8 日在移民署面談時，陳稱：伊目前在大陸
    南京市新加坡尼爾國際電子商務有限公司從事經銷代理商工
    作，月薪約人民幣1 萬5,000 元，伊從91年就去大陸工作至
    今約5 年多，伊於94年6 月間在大陸南京市認識伊老婆（即
    游劍蘭），因為當時游劍蘭在南京市○○路一家聯通營業廳
    公司擔任手機銷貨員，伊剛好去買手機認識的，大概交往2
    年就決定要結婚等語，有移民署之面談紀錄在卷可佐（見臺
    北地檢署97年度偵字第26862 號卷第114 頁），被告所供述
    其與游劍蘭相識之地點，與游劍蘭前揭證詞相符。又被告於
    98 年7月14日檢察事務官詢問時，供稱：伊是好幾年前去中
    國大陸，一開始去大陸是因為去南京行銷靈骨塔，在大陸工
    地名稱叫萬安陵園，後來因為有民事糾紛所以停止行銷，在
    認識游劍蘭之後還工作了1 年多，伊一開始去大陸工作就是
    去賣靈骨塔，因為有朋友在臺灣招募行銷團隊，所以伊就去
    了，伊在大陸行銷靈骨塔是萬安陵園的一個行銷部門，但是
    伊的薪資獎金是臺灣這邊發放，因為臺灣與大陸那邊有簽合
    約，才會去行銷，伊在大陸後期係與大陸的臺灣朋友做一些
    行銷企畫，伊不清楚他們是否做起來，因為那時萬安陵園已
    陷於停頓等語（見臺北地檢署98年度他字第4828號卷第13、
    14頁）。再被告於本院準備程序時供稱：伊是在94年去大陸
    南京，一開始因為伊是接到萬安陵園靈骨塔的業務，伊幫忙
    蓋靈骨塔然後行銷，後來伊臺灣大陸來回跑，新加坡尼爾國
    際電子商務有限公司是經營網路行銷的業務，伊2 個公司都
    有作，伊大約是從95年開始在新加坡尼爾國際電子商務有限
    公司開始工作，伊同時也有在做萬安陵園的工作，1 個是實
    體行銷，1 個是網路行銷。伊96年8 月8 日在內政部面談時
    沒有提到伊在萬安陵園工作，是因為伊已經沒有在萬安陵園
    工作，伊在萬安陵園工作約到96年為止，萬安陵園的工作前
    後約2 年。伊98年7 月14日在地檢署作筆錄時沒有提到新加
    坡尼爾國際電子商務有限公司的工作，是因為伊是因萬安陵
    園的工作才去大陸，且新加坡尼爾國際電子商務有限公司的
    工作是屬於網路購物行銷等語（見本院卷第12頁反面），綜
    觀被告前述供詞，內容大致相符，且一般人為增加收入，兼
    職從事2 份工作亦屬常態，被告前揭所稱未於移民署面談及
    檢察事務官詢問時供述其所有從事工作內容之原因，尚符常
    情，是難以被告前後所供述在大陸地區工作情形之內容不完
    整，執為不利於被告之認定。
(四)依桃園縣政府警察局大溪分局98年8 月4 日溪警分外字第09
    0982000231號函及所附南雅派出所96年間流動人口聯單送件
    表影本所示（見臺北地檢署98年度他字第4828號卷第18至21
    頁），被告並未為游劍蘭辦理流動人口登記，惟被告供稱：
    游劍蘭來臺灣後法律規定要伊及游劍蘭一起去戶政事務所辦
    結婚登記後再去管區報備，當時伊有跟管區說伊現在的住址
    改到金城路112 號2 樓，管區應該有資料，伊是帶游劍蘭去
    南雅派出所新大樓辦理的，且伊太太游劍蘭有拿到流動人口
    的單子，伊太太出門都隨時要攜帶著那張單子，後來法律改
    了，不用再到派出所登記，所以後面伊就沒有去登記了，但
    第一次伊太太游劍蘭剛進來臺灣的時候伊是有去報備的。就
    是伊身分證換發的那一天伊有去南雅派出所報備，是96年的
    時候等語（見本院卷第60頁正面），被告前揭供詞雖與上開
    函文內容不符，然實務上常見雖曾辦理流動人口之登記，實
    際上仍為假結婚之情形，是被告有無為游劍蘭辦理流動人口
    登記一事，無法據以為認定被告是否為假結婚之依據。
(五)依游劍蘭之大陸地區人民入出臺灣地區申請書所示（見臺北
    北地檢署97年度偵字第26862 號卷第103 頁），游劍蘭之來
    臺地址為桃園縣大溪鎮○○路28號，惟證人甲○○於本院99
    年4 月7 日審理時證稱：桃園縣大溪鎮○○路28號是其父親
    在桃園的警察宿舍，因為在宿舍後面另外加蓋平房，本來是
    其在住，但在59年其到臺北任職，其母親就將房子租給被告
    ，確切日期其不清楚，被告沒有租這間房子約有2 、3 年，
    被告不住復興路就搬到金城路去了，其平常住臺北，大約一
    個星期或10天，其會回來大溪一次，其未曾在復興路住屋這
    邊，看過除了被告及其母親、女兒之外的人住在這裡等語（
    見本院卷第44、45頁）。就上開證據所示內容，被告辯稱：
    游劍蘭到臺灣後是住在金城路，伊跟游劍蘭在大陸辦結婚時
    ，伊的住址還在復興路，金城路是伊在96年10月1 日搬過去
    的，游劍蘭是96年10月19日才到臺灣來的，所以游劍蘭一來
    臺灣就是住在金城路。游劍蘭來臺灣之後是住在金城路，一
    直到她出境前也都是住在金城路等語（見本院卷第12頁反面
    ），與證人甲○○前揭證稱被告退租上開復興路之住處約有
    2 、3 年，嗣後搬到金城路之證詞相符，且移民署係於96年
    6 月21日收受上開申請書，有上開申請書上之戳章為憑，斯
    時被告既尚未搬離上開復興路之地址，於上開申請書上填寫
    該址，自符常情，綜合上情以觀，被告前揭所辯堪予採信，
    證人甲○○證稱未曾見過游劍蘭出現於上開復興路之住處等
    語，亦難執為不利於被告之認定。
(六)證人乙○○證稱：其居住在大溪鎮○○路112 號5 樓約15年
    多，大樓的公共支出是由大樓的主委及副主委負責向住戶收
    取管理費及維修費用，在96年間到97年間其是112 號的主委
    ，由其收取112 號的管理費，其曾經在大樓樓梯間見過被告
    ，被告是跟2 樓的住戶租房子，距今不到2 年，其太太說被
    告租處的管理費是屋主自己來繳納，在被告承租112 號2 樓
    期間，該屋內居住一個老婆婆、一個女兒（約18、19歲）及
    被告3 人，其看到這3 人一般是在樓梯間或在門口看到，其
    未曾看過其他女子出入被告所居住的房子，其不知道被告的
    婚姻狀況等語（見本院卷第57頁反面至第59頁正面），惟依
    現行社會常態，人際關係較為疏離，同住於一棟大樓間之鄰
    居於數月間僅碰面1 、2 次或未曾碰面，未悖常情，且自上
    開證詞以觀，可知證人乙○○與被告及其家人間之互動僅止
    於大樓內偶然相遇，而游劍蘭居住於上開金城路住處之時間
    係自96年10月19日至97年11月26日，僅約1 年，且被告供稱
    ：游劍蘭來臺灣後沒有工作，都是在家裡，平常白天伊在上
    班，游劍蘭在家裡照顧伊媽媽，游劍蘭入境臺灣後，有出去
    買東西，出去玩除了跟伊應該是沒有，游劍蘭的活動區域都
    在家裡面這邊，有一段時間伊有讓游劍蘭去學開車是在大溪
    鎮○○路的教練場等語（見本院卷第12頁反面、第64頁正面
    ），是游劍蘭之活動範圍既多在家中，而證人乙○○證稱：
    其是在中和華夏技術學院教書，其的課有白天有晚上，不一
    定，其晚上比較晚可能會11、12點才到家等語（見本院卷第
    59 頁 正面），是乙○○平日出入上開金城路大廈的次數有
    限，縱證人乙○○證稱未曾見過游劍蘭，亦非不可能，故難
    執為不利於被告之認定。
(七)被告供稱：伊不曉得游劍蘭去賣淫，是因為後來伊回到家，
    突然接到移民署打電話過來伊才知道，當時伊氣得要命，所
    以伊就叫朋友幫伊去處理，後來好像也是移民署又打電話給
    伊，說要遣送游劍蘭回去，叫伊把游劍蘭的衣服送到移民署
    ，伊就叫朋友幫伊處理，伊把衣服拿給伊朋友，伊朋友應該
    有把衣服拿過去，到機場的時候伊也沒有進去，伊是請伊朋
    友幫伊處理等語（見本院卷第12頁至第13頁正面），衡諸常
    情，被告自大陸地區迎娶游劍蘭至臺灣，原以為游劍蘭平日
    在家照顧其母親，竟突然接獲游劍蘭在外從事性交易之消息
    ，被告心中怒意陡升，並非難以想像，因而不願再與游劍蘭
    見面，而委請朋友處理遣送游劍蘭回大陸地區之事宜，亦屬
    可能，是自游劍蘭遭警查獲至強制出境之期間，雖被告未曾
    探視游劍蘭，亦難以此認定被告與游劍蘭原本並無結婚真意
    。
(八)被告於本院99年5 月19日審理時供稱：那時候伊白天是在上
    班，賣別墅，伊是回到家裡的時候才接到移民署有關游劍蘭
    涉嫌應召的電話，距離跟游劍蘭最近一次見面的時間不到24
    小時，因為伊是白天出去上班的時候才跟游劍蘭分開的，伊
    是晚上就接到移民署的電話。白天出門的時候伊應該還有看
    到游劍蘭。在伊接到移民署的電話當天及前幾天，伊有時候
    去跟朋友喝酒，喝了以後就睡在朋友家裡。伊偶爾不回家睡
    ，伊沒有連續2 天都沒有回家睡，但是偶爾會有1 天沒有回
    家睡，伊在家的時候，游劍蘭都有在家陪伊等語（見本院卷
    第64頁），惟依游劍蘭所使用行動電話0000000000號之通聯
    紀錄所示（見臺北地檢署97年度偵字第26862 號卷第91至94
    頁），游劍蘭自97年11月25日（即為警查獲性交易前一日）
    下午2 時57分許迄至97年11月26日下午3 時43分許，游劍蘭
    所使用上開行動電話之基地台位於臺北縣中和市、三重市、
    臺北市中山區、松山區、大安區一帶，被告前揭供述內容顯
    與事實不符。然97年11月26日發生之事時距被告於本院供述
    之日已有1 年6 月之久，且被告供稱伊於接到移民署電話那
    幾天，偶爾會有一天沒回家睡等語，是被告就接到移民署有
    關游劍蘭涉嫌應召電話當日與游劍蘭之互動情形，因記憶模
    糊致供述內容與事實不符，並非不可能，難以據此即為被告
    不利之認定。
五、綜上所述，本件起訴被告使大陸地區人民非法進入臺灣地區
    及使公務員登載不實之行為，依檢察官所提之證據尚有相當
    合理之懷疑存在，並未達於可確信其真實之程度，尚不足以
    證明被告有公訴意旨所指之犯行，此外，依卷存證據復無其
    他積極證據可資證明。從而，被告被訴使大陸地區人民非法
    進入臺灣地區及使公務員登載不實之犯行，尚屬不能證明，
    揆諸前揭說明，自應為被告無罪判決之諭知。
據上論斷，應依刑事訴訟法第301 條第1 項前段，判決如主文。
本案經檢察官陳國安到庭執行職務。
中    華    民    國    99    年    6     月    11    日
                  刑事第十九庭審判長法  官  林婷立
                                    法  官  吳俊龍
                                    法  官  高若珊
上正本證明與原本無異。
如不服本判決應於收受送達後10日內向本院提出上訴書狀，並應
敘述具體理由；其未敘述上訴理由者，應於上訴期間屆滿後20日
內向本院補提理由書（均須按他造當事人之人數附繕本）「切勿
逕送上級法院」。
                                    書記官  游曉婷
中    華    民    國    99    年    6     月    11    日

司法院資訊處製作；財團法人民間司法改革基金會備份。
